【裁判字號】    95,上,373
【裁判日期】    950630
【裁判案由】    確認債權存在
【裁判全文】
臺灣高等法院民事判決                   95年度上字第373號
上  訴  人  台北縣三重市農會
法定代理人  丁○○
訴訟代理人  李師榮律師
上  訴  人  丙○○
被  上訴人  第一商業銀行股份有限公司
法定代理人  甲○○
訴訟代理人  乙○○
上列當事人間確認債權存在事件，上訴人對於中華民國95年3 月
21日臺灣板橋地方法院94年度訴字第2128號第一審判決提起上訴
，經本院於95年6月21日言詞辯論終結，判決如下：
    主  文
原判決廢棄。
被上訴人在第一審之訴及其假執行之聲請均駁回。
第一、二審訴訟費用由被上訴人負擔。
    事  實  及  理  由
一、被上訴人起訴主張：伊前與上訴人丙○○因保證債務關係涉
    訟，業經原法院89年度執字第5819號對上訴人丙○○取得債
    權憑證。伊嗣對上訴人丙○○聲請強制執行，經原法院民事
    執行處於94年11月23日以94執松字第39578 號民事執行命令
    （下稱系爭執行命令）禁止上訴人丙○○收取對上訴人台北
    縣三重市農會之存款債權或為其它處分，上訴人台北縣三重
    市農會亦不得對上訴人丙○○清償，系爭執行命令效力自應
    及於上訴人台北縣三重市農會及其分支機構。(一)詎上訴人台
    北縣三重市農會之光復分部竟任由上訴人丙○○將存款新台
    幣（下同）1,614,485 元提領一空，違背查封效力，爰先位
    請求：確認上訴人丙○○對上訴人台北縣三重市農會於
    1,614,485元範圍內之存款債權存在。 (二)上訴人台北縣三重
    市農會及上訴人丙○○明知查封效力及於第一上訴人之光復
    分部，竟違背查封效力，顯係侵權行為，爰依共同侵權行為
    法則，備位請求：1.第一、二上訴人應連帶給付1, 614,485
    元，及自起訴狀繕本送達之翌日起至清償日止按週年利率5%
    計算之利息；2.願供擔保請准宣告假執行等情。
    原審判決：確認上訴人丙○○對上訴人台北縣三重市農會於
    1,614,485元範圍內之存款債權存在。
    被上訴人於第二審聲明：駁回上訴。
二、本件雖僅上訴人台北縣三重市農會提起第二審上訴，惟查起
    訴請求確認他人法律關係存在或不存在，因該法律關係之存
    否對該雙方當事人必須合一確定，不得歧異，自須以該法律
    關係之雙方當事人為共同被告一同起訴，始為當事人適格，
    若僅以其中一方當事人為被告起訴者，即非適格當事人，最
    高法院77年度台上字第1418號、89年度台上字第1047號、93
    年度台上字第117 號判決均採同一見解可供參考，上訴人台
    北縣三重市農會提起上訴既屬合法，則依民事訴訟法第56條
    第1項第1款規定，其上訴行為之效力及上訴人丙○○，合先
    敘明。
三、上訴人台北縣三重市農會係以：(一)原判決謂伊與其分部僅有
    唯一之營利事業統一編號，足見伊所轄之各分部，並無獨立
    之法人人格云云。惟營利事業統一編號之設置僅係行政上稅
    籍管理之方便，法律上並無具有實體權利能力之效果，此由
    信託財產可於稅捐機關設立稅籍編號與個人財產分離同，非
    謂該信託財產可獨立為權利義務主體。另各分行之獨立行文
    ，更屬各銀行行政上管理之問題，如各銀行之總行法務處、
    總務處，亦可獨立發文，與是否有獨立法人人格無涉。原審
    認定伊之所轄各分部並無獨立法人人格，進而為不利於伊之
    認定，乃屬無據。(二)上訴人丙○○已自承領取在伊處之光復
    分部之帳戶存款，則被上訴人提起確認上訴人丙○○對伊有
    存款債權存在之訴訟，已無確認實益。(三)伊固於94年11月28
    日接獲系爭執行命令，禁止上訴人丙○○收取在伊之存款，
    然系爭執行命令說明欄六，明確指出「本命令之效力僅及於
    受文者之第三人銀行內之存款帳戶為限，不及於其他分行，
    不及於將來之存款」等語。而系爭執行命令對其他銀行之查
    扣，均特別明載：中華郵政股份有限公司「三重二重埔郵局
    」、臺灣銀行股份有限公司「三重分行」之存款，如本件查
    扣範圍及於伊之光復分部，則上開指示查封範圍，豈不成為
    具文？有關農會信用部及其分部，依農會信用部管理辦法第
    4 條設置，並經主管機關核准後，發給證書營運，與公司法
    之分公司獨立營運並無二致；另農業金融法第28條第1 項規
    定「信用部及其分部之設立許可」，由中央主管機關定之，
    是農會及其信用部均係合法獨立之營業單位，與金融金構之
    總公司與分公司之設置並無二致。是系爭執行命令所及範圍
    ，僅為伊總行之債務人丙○○帳戶款項，不及於光復分部之
    存款。(四)禁止命令效力不及於伊之分部，伊無任何侵權行為
    可言等語抗辯。聲明：(一)原判決廢棄。(二)被上訴人在第一審
    之訴駁回。
    上訴人丙○○則以：系爭執行命令之效力，不及於伊對上訴
    人台北縣三重市農會光復分部之金錢債權，伊本於債權人之
    地位，本得隨時向上訴人台北縣三重市農會之光復分部請求
    返還寄託物，伊因而向上訴人台北縣三重市農會之光復分部
    請求返還1,614,485元。 此部分金錢債權業已消滅，被上訴
    人請求確認伊與上訴人台北縣三重市農會間就此部分之金錢
    債權仍然存在，顯屬無理等語抗辯，聲明：(一)原判決廢棄。
    (二)被上訴人在第一審之訴駁回。
四、兩造不爭執之事實：
    被上訴人對上訴人丙○○執有由原審法院89年6月7日核發之
    板院通民執天字第063342號債權憑證，因而向原審法院民事
    執行處（執行法院）聲請強制執行，執行法院因而於94年11
    月23日發板院通94執松字第39578號執行 命令（扣押命令）
    ，主旨諭知：禁止上訴人丙○○收取對上訴人台北縣三重市
    農會之存款債權（金錢債權）或為其他處分，上訴人台北縣
    三重市農會亦不得對上訴人丙○○清償；說明六記載：「本
    命令之效力僅及於受文者之第三人銀行內之存款帳戶為限，
    不及於其他分行，不及於將來之存款」等語。上訴人丙○○
    嗣於94年11月25日起至同年12月5 日止，陸續在上訴人台北
    縣三重市農會之光復分部領取存款1,614,485元，僅餘73 元
    ；上訴人台北縣三重市農會於94年12月05日陳報執行法院：
    上訴人丙○○在伊處之扣押存款為61,237元等事實，業據被
    上訴人於原審提出債權憑證、扣押命令、台北縣三重市農會
    94年12月5 日函等件為證（原審卷第4-14頁），並有上訴人
    台北縣三重市農會提出之存摺交易明細查詢在卷（原審卷第
    31頁），復為上訴人丙○○所不爭執，應堪信為真實。
四、本件重要爭點在於：(一)被上訴人有無提起確認之訴之利益？
    (二)系爭扣押命令之效力，是否及於上訴人丙○○在上訴人台
    北縣三重市農會光復分部之存款？(三)被上訴人備位依共同侵
    權行為之規定，請求上訴人連帶賠償1,614,485 元及法定利
    息，有無理由？
五、被上訴人有無提起確認之訴之利益？
    按確認法律關係成立不成立之訴，須原告有即受確認判決之
    法律上利益者，方得提起，民事訴訟法第二百四十七條定有
    明文。而所謂即受確認判決之法律上利益，指因法律關係之
    存否不明確，致原告在私法上之地位有受侵害之危險，而此
    項危險得以對被告之確認判決除去而言。
    查執行法院已就上訴人丙○○對上訴人台北縣三重市農會之
    金錢（存款）債權發扣押命令，禁止上訴人丙○○收取對上
    訴人台北縣三重市農會之存款債權或為其他處分，上訴人台
    北縣三重市農會亦不得對上訴人丙○○清償，若上訴人丙○
    ○或上訴人台北縣三重市農會為有礙執行效果之行為，對於
    被上訴人不生效力，茲因兩造對於上訴人丙○○收取對上訴
    人台北縣三重市農會之光復分部之存款債權（即上訴人台北
    縣三重市農會之光復分部清償上訴人丙○○之存款債權），
    究有無違反系爭扣押命令之效力，上開上訴人丙○○之收取
    行為究對於被上訴人是否生效等節，爭執激烈，致被上訴人
    債權人之法律上地位，有生侵害之危險，而此項危險得以對
    上訴人間之確認債權存在之判決除去之，則依上開說明，應
    認被上訴人有提起確認之訴之法律上利益。
六、系爭扣押命令之效力，是否及於上訴人丙○○在上訴人台北
    縣三重市農會光復分部之存款？
  (一)被上訴人主張：系爭扣押命令之效力及於上訴人台北縣三重
    市農會及其他各信用分部之存款。上訴人則辯以：系爭扣押
    命令已明確記載不及於台北縣三重市農會之其他分行；而三
    重市農會及其所轄各分部，係依農會信用部管理辦法第4 條
    規定成立云云。
  (二)查扣押命令，係執行法院為凍結債務人對於第三人之金錢債
    權之處分權而為之執行行為，扣押命令記載被扣押之債權，
    須足供其特定或可得特定，以特定扣押命令之效力範圍。依
    卷附系爭扣押命令（原審卷第11-12 頁）記載：「禁止債務
    人丙○○收取對第三人（台北縣）三重市農會（台北縣三重
    市○○路○段1號）之存款債權或為其他處分」、「本命令之
    效力僅及於受文者之銀行內之存款帳戶為限，不及於其他分
    行」等語，而被上訴人就系爭扣押命令於執行程序中並未聲
    明異議，堪認：系爭扣押命令之效力，係就上訴人丙○○在
    上訴人台北縣三重市農會（台北縣三重市○○市路○段1號）
    之銀行存款帳戶內之存款為限。
  (三)被上訴人雖主張：系爭扣押命令之效力，及於上訴人台北縣
    三重市農會及其他各信用分部之存款云云。惟查：
    1.按分公司與本公司在法律上係同一法人格，權利主體僅有
      一個，雖在訴訟上為謀求便利，最高法院51年 臺上 字第
      2680、2772號判例因而從寬認為分公司就其營業範圍內之
      事項涉訟，有當事人能力，要僅承認其有訴訟上之資格，
      非謂分公司即具有實體上之權利能力。是依據銀行法、公
      司法成立之銀行，其各分行（分公司，或稱呼分支機構）
      ，在法律本均不具有獨立之法人格，合先敘明。
      銀行之分行（分公司）或郵局支局遍及各地，在執行實務
      上，執行法院為免造成執行上跨區執行之困難與不便，於
      執行命令上明確限定扣押之範圍，並載明不及於銀行之其
      他分行或郵局之其他支局，此係因執行之便宜所致，本非
      植基於銀行之分行（分公司）或郵局之支局本身有獨立之
      法人格，是原判決以上訴人台北縣三重市農會所轄各分部
      並無獨立之法人格，即導出系爭扣押命令之效力及於台北
      縣三重市農會轄下之各分部，有邏輯上之錯誤。
    2.農會信用部及其分部，係依據「農會信用部管理辦法」第
      4 條所設置，並經主管機關核准後，發給證書營運，如上
      訴人台北縣三重市農會中設有信用部，與其轄下之光復分
      部、三民分部，各有其設立許可證。自上訴人台北縣三重
      市農會提出之農會信用部設立許可證，農會信用部分部（
      光復分部、三民分部）設立許可證（原審卷第92-94 頁）
      ，可知各信用部之分部得獨立辦理許可證上所列之營業範
      圍事項，亦見各信用部分部實具有獨立營運之地位，而得
      認為上訴人台北縣三重市農會（內部單位：信用部）之轄
      下各信用部分部，在運作上與銀行之分公司或郵局之支局
      ，實無二致。
    3.執行法院基於一般執行慣例，因而於本件扣押命令之說明
      六載明：「本命令之效力僅及於受文者之第三人銀行內之
      存款帳戶為限，不及於其他分行」，亦本於前述之執行便
      宜措施，則基於執行實務上相同事務相同處理之原則，應
      認為：系爭扣押命令之效力不及於台北縣三重市農會轄下
      之其他信用部分部。況上訴人台北縣三重市農會非屬執行
      程序中之當事人，僅係第三人地位，於扣押命令送達時受
      到扣押之拘束效力，因扣押命令上明載：不及於其他分行
      ，則本於信賴保護之原則，更當以扣押命令上明載者為效
      力範圍。
    4.至於被上訴人提出之財政部台北市國稅局上訴人丙○○93
      年度綜合所得稅各類所得資料清單（原審卷第115 頁），
      顯示：上訴人台北縣三重市農會與其各分部，係使用唯一
      、相同營利事業統一編號之情，僅表明上訴人台北縣三重
      市農會與其轄下之信用部分部，在稅法上歸屬同一營利事
      業統一編號，以便稅務上之管理，要仍係前述之台北縣三
      重市農會與其轄下各信用部分部在法律上僅有一個法人格
      之性質，無從以此認為系爭扣押命令之效力及於其他信用
      部之分部。
  (四)承上開說明，系爭扣押命令之效力僅及上訴人台北縣三重市
    農會，而不及於其轄下其他分部，則上訴人丙○○於94年11
    月25日起至同年12月5 日止，陸續在上訴人台北縣三重市農
    會之光復分部領取存款1,614,485 元，無違系爭扣押命令可
    言。上訴人丙○○既已將其在上訴人台北縣三重市農會之光
    復分部之上開數額存款提領，則被上訴人先位請求：確認上
    訴人丙○○對上訴人台北縣三重市農會尚有1,614, 485元之
    存款債權存在，即屬無據。
七、被上訴人備位依共同侵權行為之規定，請求上訴人連帶賠償
    1,614,485元及法定利息，有無理由？
    被上訴人主張：上訴人台北縣三重市農會先向執行法院陳報
    ：上訴人丙○○確有系爭存款債權存在，其後竟任上訴人丙
    ○○提領一空，致伊不知存款流向，自屬共同不法侵害伊之
    權益，應負連帶損害賠償責任云云。惟查：
  (一)按侵權行為之成立，須以行為人因故意或過失不法侵害他人
    之權利者，或故意以背於風俗之方法加損害於他人，或違反
    保護他人之法律致生損害於他人為要件，民法第184條第1項
    前段、後段及第2項分別定有明文。
  (二)系爭扣押命令之效力範圍，僅及於上訴人台北縣三重市農會
    ，而不及於其轄下之光復分部，則上訴人丙○○提領其於台
    北縣三重市農會之光復分部帳戶之存款，無違系爭扣押命令
    之查封效力，詳如前述，即無侵害被上訴人之權利，或致被
    上訴人受損害可言；核與上開民法第184條第1項前段、後段
    及第2 項等規定之要件均有未合。從而，上訴人依共同侵權
    行為之規定，請求上訴人連帶賠償1,614,485元 及原審起訴
    狀繕本送達翌日起算之法定利息，為無理由，應予駁回。
八、綜上所述，(一)被上訴人先位請求：確認上訴人丙○○對上訴
    人台北縣三重市農會尚有1,614, 485元之存款債權存在；(二)
    依共同侵權行為之規定，請求上訴人連帶賠償1,614,485 元
    及法定利息等節，均為無理由，應予駁回；其就上開(二)所為
    假執行聲請，亦失依附，應併予駁回。
    原審判決被上訴人之先位請求為有理由，尚有未洽。上訴意
    旨指摘原判決不當，為有理由，本院爰予廢棄，並就被上訴
    人之備位請求予以審酌論列，判決如主文第二項所示。
九、據上論結：本件上訴為有理由，依民事訴訟法第450 條、第
    78條，判決如主文。
中    華    民    國    95    年    6    月     30    日
                  民事第一庭    審判長法  官  張耀彩
                                      法  官  盧彥如
                                      法  官  林金吾
正本係照原本作成。
如不服本判決，應於收受送達後20日內向本院提出上訴書狀，其
未表明上訴理由者，應於提出上訴後20日內向本院補提理由書狀
（均須按他造當事人之人數附繕本）上訴時應提出委任律師或具
有律師資格之人之委任狀；委任有律師資格者，另應附具律師資
格證書及釋明委任人與受任人有民事訴訟法第466條之 一第一項
但書或第二項（詳附註）所定關係之釋明文書影本。
中    華    民    國    95    年    6    月     30    日
                                      書記官  張淑芳
附註：
民事訴訟法第四百六十六條之一（第一項、第二項）：
對於第二審判決上訴，上訴人應委任律師為訴訟代理人。但上訴
人或其他法定代理人具有律師資格者，不在此限。
上訴人之配偶、三親等內之血親、二親等內之姻親，或上訴人為
法人、中央或地方機關時，其所屬專任人員具有律師資格並經法
院認為適當者，亦得為第三審訴訟代理人。


司法院資訊處製作；財團法人民間司法改革基金會備份。
